臺灣板橋地方法院民事判決　九十二年度重訴字第二二六號
　　原　　　告　丁○○
　　原　　　告　丙○○
　　原　　　告　乙○○
　　原　　　告　戊○○
　　原　　　告　己○
　　右五人
　　訴訟代理人　陳良律師
　　被　　　告　壬○○
　　被　　　告　辛○○
　　被　　　告　庚○○
　　被　　　告　癸○○
　　被告兼右四人
　　訴訟代理人　甲○○
　　右五人
　　訴訟代理人　蔡正廷律師
　　複代理人　　吳富凱律師
右當事人間分配表異議之訴事件，於中華民國九十三年三月二十五日言詞辯論終結，
本院判決如左：
    主      文
本院八十七年度執字第一五三一三號強制執行事件於九十二年二月二十六日所製作之
分配表第四、五欄被告所分配之金額更正為零。第六欄被告甲○○所分配之金額更正
為五、九二四、三九九元。
訴訟費用由原告負擔。
    事      實
甲、原告方面：
一、聲明：本院八十七年度執字第一五三一三號強制執行事件於九十二年二月二十六
    日所製作之分配表第四、五、六欄被告所分配之金額應更正為零。
二、陳述：
  １被告甲○○持本院八十七年度拍字第三八○號拍賣抵押物民事裁定，聲請就原告
    繼承取得黃英所遺坐落台北縣三重市○○○段二五六地號土地及地上建物門牌號
    碼台北縣三重市○○街一巷十五號為強制執行，經本院八十七年度執字第一五三
    一三號民事執行事件受理在案，經拍賣上開不動產，由被告甲○○承受，所得金
    額共新台幣（下同）六百一十萬元，被告甲○○陳報其抵押債權額為一千九百萬
    元，由民事執行處作成分配表，並訂於九十二年三月二十日實行分配。惟查被告
    等與原告之被繼承人黃英間，並無借款債權存在，原告於九十二年三月十九日向
    本院民事執行處具狀聲明異議，稱：被告等與原告之被繼承人黃英間，並無借款
    債權存在，分配表第四、五、六欄即第一、二、三順位抵押債權之記載俱無事實
    等語，被告等對該異議之內容為反對之陳述，原告爰依強制執行法第三十九條、
    第四十一條規定，提起本件分配表異議之訴。
  ２被告主張其與原告被繼承人間有借貸關係，原告否認，被告應負舉證責任。被告
  　甲○○於開庭時已稱「被告壬○○、被告蔣游貴英的二百萬元債權證明我已經找
　　不到，六十七年設定債權證明不曉得放在哪裡」，又說「黃英有跟我借錢，我也
    有向黃英借錢，．．．，在執行處提出的票，是黃英死後，中華廣播電台會計小
    姐跟我說，電台及黃英及財團法人中國平信徒傳道會的票快要跳票，要向我借錢
    ，我就開票給她，那時我並不知道黃英已經死了，票都是小姐開好後拿給我，我
    再匯錢或拿現金給會計小姐，票都是由會計小姐拿給我」，可知被告也有向黃英
    借錢，其不曾與黃英有過交票或交錢之直接接觸，而被告所指之會計小姐即陳春
    美，陳春美有書面陳述狀（原證一），直指其開票給被告，都是被告通知要求的
    ，其在庭上作證不利於原告之供詞，都是被告甲○○所告知及教唆的。
乙、被告方面：
一、聲明：駁回原告之訴。
二、陳述：
  １本件執行名義係本院八十七年度拍字第三八○號民事裁定，被告於九十二年三月
    三日以陳報狀提出之黃英簽發之支票五紙及財團法人中國平信徒傳道會簽發之支
    票五紙以足為借款債權之憑證，否則黃英何以設定一千九百萬元之抵押權與被告
    。再觀之系爭執行標的物之土地及建物登記謄本，被告蔣游貴美、壬○○為執行
    標的物第二順位抵押權人，對於原告之被繼承人黃英有二百萬元之債權，是本院
    民事執行處將該債權列入分配表優先分配受償並無違誤。
　２原告否認訴外人黃英向被告甲○○借款一事，經查黃英生前為中華廣播公司以及
　　財團法人中國平信徒傳道會（下稱傳道會，即經營基督教書院）之董事長，渠與
　　被告甲○○相識多年，因資金週轉需要，自七十年間起至八十五年十一月底即陸
　　續向被告甲○○借貸，此業據台灣台北地方法院刑事庭八十七年度自字第一○六
    八號審理重利等刑事判決所認定（被證五）。依該刑事案件審理時所調閱的銀行
    帳冊及傳訊的證人，即認定黃英自八十年七月起至八十三年六月底，向被告甲○○累計借款達一億零五百九十五萬五千一百六十四元，單就八十五年九月五日至
    同年十二月二十七日止四個月內，被告甲○○尚且匯款予黃英達七百二十一萬一
    千七百八十四元，甚至八十五年十一月二十九日黃英過世時，被告甲○○猶不知
    ，仍依會計陳春美之請託於十二月間匯款二筆予黃英，被告與黃英間之借款僅就
    現有資料已達一億一千三百十六萬六千九百四十八元，其中不包括八十三年七月
    起至八十五年八月止二年多匯款之資料。證人陳春美證稱：「（提示被告庭呈之
    支票正本七張，是否為黃英所開立）（答：這些都是董事長黃英交代我開的）」
    、「（問：是否知道黃英開立支票之用途？）（答：是他以前開立予別人的支票
    到期，就開立一張同額之支票再開六張利息票來換票）」、「（問：舊的支票債
    務是否清償？）（答：我不清楚，我有把舊的支票收回）」、「（問：黃英生前
    是否有開票予被告？）（答：都是到期換票，我來做時，就已有票到期了，我請
    示後，就換票‧‧‧）」、「（問：被告有無匯錢給你們知道否？）（答：黃英
    開的票，是被告拿錢匯進去兌現，然後我們再開票子給被告，利息我們用月息百
    分之一點七給她，開一張本金的票，及利息六張‧‧‧）」、「（問：有些小額
    ，支付給被告的票據，是何意思？（答：小額就是利息，利息是月息百分之一點
    七）」等語（分別見本院八十八年六月二日、八十九年十月三十日訊問筆錄）；
    證人劉國華亦證稱：黃英與被告的借貸方式是以電匯方式，有時候票到期，才會
    以票換票的方式，黃英與被告為老朋友，而且被告的利息都是維持和以前一樣，
    與被告借的錢利息是多少，我不清楚，但我確定利息沒有超過二分等語（見九十
    年一月三十一日訊問筆錄），顯見被告甲○○與黃英間存有無數次之借貸事實，
    但因時間久遠，部分資料蒐集不易，但以黃英借款後開立支票清償，屆期無法兌
    現，又以換票方式延期之方法觀之，確實為借款，足以證明黃英開立支票並非無
    據。職是，本件被告提示訴外人黃英所交付的支票十張，已足證明被告確有交付
    借款的事實，原告否認此一交付的事實，洵屬無據。
  ３原告所質疑有關中國平信徒傳道會為發票人之票據與黃英向被告甲○○借款有何
    關連一事？乃因黃英當初是以票借款一千九百萬元正，除提出五張個人票（黃英
    為發票人）之外，其他五張即為客票（中國平信徒傳道會為發票人），以為交換
    。因黃英同時亦為中國平信徒傳道會之負責人，客票正面即有黃英之小章於上，
    被告當時年邁未思此票為客票而非個人票，疏而未要求黃英於客票後背書，致生
    今日紛爭。惟黃英向被告借款壹仟玖佰萬元一事確實為真，否則黃英何需設定一
    千九百萬元正的抵押權予被告？
丙、本院依職權調取臺灣台北地方法院八十七年度自字第一０六八號重利案件及本院
    八十七年度執字第一五三一三號拍賣抵押物強制執行事件卷。
    理      由
一、按債權人或債務人對於分配表所載各債權人之債權或分配金額有不同意者，應於
    分配期日一日前，向執行法院提出書狀，聲明異議；異議未終結者，為異議之債
    權人或債務人，得向執行法院對為反對陳述之債權人或債務人提起分配表異議之
    訴，強制執行法第三十九條第一項、第四十一條第一項前段分別定有明文。本件
    被告甲○○持本院八十七年度拍字第三八○號拍賣抵押物民事裁定，聲請就原告
    繼承取得黃英所遺坐落台北縣三重市○○○段二五六地號土地及地上建物門牌號
    碼台北縣三重市○○街一巷十五號為強制執行，經本院八十七年度執字第一五三
    一三號民事執行事件受理在案，經拍賣上開不動產，由被告甲○○承受，所得金
    額共六百一十萬元，被告甲○○陳報其抵押債權額為一千九百萬元，除此之外，
    第一順位抵押權人即被告甲○○及第二順位抵押權人即蔣游貴英、壬○○並未提
    出債權憑證，由民事執行處作成分配表，分配表第四欄第一順位抵押債權一百萬
    元，分配金額一百萬元，第五欄第二順位抵押債權二百萬元，分配金額二百萬元
    ，第六欄第三順位抵押債權一千九百萬元，分配金額二、九二四、三九九元，並
    訂於九十二年三月二十日實行分配，原告於九十二年三月十九日向本院民事執行
    處具狀聲明異議，稱：被告等與原告之被繼承人黃英間，並無借款債權存在，分
    配表第四、五、六欄即第一、二、三順位抵押債權之記載俱無事實等語，被告等
    對該異議之內容為反對之陳述，民事執行處將被告等反對陳述之情形通知原告，
    該通知函於九十二年四月十一日送達原告等情，業經本院調取上開民事執行卷宗
    核閱屬實，是原告於九十二年四月十六日對被告等提起本件分配表異議之訴，程
    序上並無不合，合先敘明。
二、次按分配表異議之訴之提起，若係以被告受分配之債權不存在為原因者，應由被
    告就其債權存在之事實，負舉證之責任。又其受分配之債權如係本於消費借貸而
    發生，則因消費借貸契約為要物契約，故應由貸與人即被告就「交付金錢」之事
    實負舉證之責（最高法院六十九年台上字第三五四六號判例參照）。本件原告提
    起分配表異議之訴，無非主張被告對於原告並無分配表所載第一、二、三抵押債
    權存在，被告雖主張黃英有借款債務未還云云，惟此為原告所否認，揆諸前揭說
    明，自應由被告其與黃英間有借款之事實負舉證責任。經查：被告主張借款予黃
    英之事實，除提出黃英為發票人之支票五紙及財團法人中國平信徒傳道會為發票
    人之支票五紙為債權憑證外，並援引被告於臺灣台北地方法院八十七年度自字第
    一０六八號重利案件所提出之銀行匯款資料及證人陳春美、劉國華之證詞。經查
    ：
  １原告之被繼承人黃英於民國六十八年一月四日提供坐落台北市三重市○○○段長
    泰小段一五四之二九地號土地及地上建物，為被告甲○○設定一百萬元之第一順
    位抵押權，又於七十年二月二十七日以同一不動產設定二百萬元之第二順位抵押
    權予被告壬○○、蔣游貴英，於八十二年八月十二日以同一不動產設定最高限額
    一千九百萬元之第三順位抵押權予被告甲○○，此有土地登記謄本可稽，且為兩
    造所不爭執。
  ２被告甲○○於臺灣台北地方法院八十七年度自字第一０六八號重利案件提出其於
    八十年七月起至八十三年六月底匯款予黃英之匯款單，共計一億零五百九十五萬
    五千一百六十四元，又於八十五年九月五日至同年十二月二十七日止四個月內，
    匯款予黃英七百二十一萬一千七百八十四元，八十五年十一月二十九日黃英過世
    時，被告甲○○仍依會計陳春美之請託於十二月間匯款二筆予黃英共二十一萬二
    千五百元，業據被告甲○○於上開案件提出匯款單多紙為證，以上有匯款單可稽
    者，共計為一億一千三百三十七萬九千四百四十八元。次查證人陳春美於該刑事
    案件證稱：（提示被告庭呈之支票正本七張，問：是否為黃英所開立）這些都是
    董事長黃英交代我開的、（問：是否知道黃英開立支票之用途？）是他以前開立
    予別人的支票到期，就開立一張同額之支票再開六張利息票來換票、（問：舊的
    支票債務是否清償？）我不清楚，我有把舊的支票收回、（黃英死後，被告仍有
    匯款二次，是否知道是何人指示？）那時黃英出國去，我不知道他死了，我就和
    高雄劉國華及被告聯洛，因黃英出國期間，黃英開給被告的票子到期，我就請示
    劉國華要如何處理，劉國華說和被告聯絡是否能把票抽回或是讓票過，後來是被
    告匯錢過來予票子過、（問：有無告之自訴人，被告與黃英間之債務關係？）我
    有結算，於八十五年初有把金額弄出來，我把所有東西都交給自訴人了、（問：
    結算之後，黃英有無欠被告錢？）黃英開予被告未兌現的支票，還有幾千萬元，
    但詳細數字不記得了，我有把這些情況和路得說、（問：黃英生前是否有開票予
    被告？）都是到期換票，我來做時，就已有票到期了，我請示後，就換票‧‧‧
    、（問：被告有無匯錢給你們知道否？）黃英開的票，是被告拿錢匯進去兌現，
    然後我們再開票子給被告，利息我們用月息百分之一點七給她，開一張本金的票
    ，及利息六張‧‧‧）、（問：後來被告手上有你們的票子，是何情形？）那些
    票子都是一直換下來沒有兌現的．．．、（問：黃英開給被告之票子，有無兌現
    ？）在我做的部分，我記得大部分都是換票，都是一直換到黃英過世」等語（分
    別見該案八十八年六月二日、八十九年十月三十日訊問筆錄），另證人劉國華亦
    證稱：黃英與被告的借貸方式是以電匯方式，有時候票到期，才會以票換票的方
    式，黃英與被告為老朋友，而且被告的利息都是維持和以前一樣，與被告借的錢
    利息是多少，我不清楚，但我確定利息沒有超過二分等語（見九十年一月三十一
    日訊問筆錄），可知黃英死亡前，向被告甲○○多次借款，並以開票方式，支付
    利息及本金，若未能兌現，則換票延期清償，是被告甲○○所提出八十五年十二
    月二十一日起至八十六年六月十四日止之支票，應係之前黃英開票未兌現，向被
    告甲○○換票要求延期清償而來，若有清償，黃英豈有不向被告甲○○索回系爭
    多達一千九百萬元之支票之理？復參諸原告丁○○於前揭刑事案件以自訴人身分
    對被告甲○○提出重利起訴，即係以黃英向被告甲○○借款，被告涉嫌收取重利
    為自訴之犯罪事實，其亦於八十六年六月二十七日與被告甲○○因黃英積欠被告
    甲○○債務達成協議，協議部分內容為「二、甲方（黃英）之前已將坐落三重市
    ○○○段長泰小段一五四之二九地號為抵押設定，以擔保一千九百萬債務，甲方
    （即原告丁○○）取得繼承權應在三十日內過戶給乙方（即甲○○），手續費及
    一切費用（包括增值稅）由甲方辦理負責。三、甲方得負責乙方取得財團法人中
    國平信徒傳道會，乃父（黃英）前任法定代理人所開支票款共計一千三百五十萬
    圓整（內含蔣遇債務二百萬元整），限於甲方無論接任法定代理人否，應於二個
    月之內，完成清償手續（確立債權），逾期則由甲方全數賠償，不得藉故拖延」
    ，有該協議書附開前揭刑事卷第一卷第二一八頁，亦可證明黃英與被告甲○○確
    實有借貸關係存在。末查原告雖以證人陳春美之證詞係受被告甲○○之告知及教
    唆，否認陳春美證言之真正。惟查原告丁○○於前揭刑事案件訊問陳春美時亦在
    場，並未對陳春美之證言表示異議，甚者稱：陳春美確實有告知伊黃英開的支票
    有數千萬元沒兌現等語（見該案八十八年六月二日訊問筆錄），且被告甲○○於
    開庭前並不知法官訊問證人之內容，又如何事先將答案告知陳春美，教其如何作
    答，是原告此部分所言，不足採信。
三、綜上，本件被告甲○○對於黃英確有借款債權存在，並據被告甲○○於本院八十
    七年度執字第一五三一三號提出支票為證，金額共計為一千九百萬元，堪認被告
    甲○○對黃英有一千九百萬元之債權存在。至於被告未能提出第一順位一百萬元
    及第二順位二百萬元之債權憑證，此部分應認為借款債權無法證明仍存在，則分
    配表第四、五欄分配金額應更正為零，由第三順位抵押權人分配其餘款項，是第
    六欄分配金額更正為五、九二四、三九九元。原告請求將分配表第四、五、六欄
    分配金額更正為零，為無理由，不予准許。
四、本件為判決基礎之事證已臻明確，原告另請求向財政部北區國稅局調取原告檢舉
    被告甲○○逃漏八十三年度綜合所得稅之案卷，以被告在該檢舉案件曾自陳沒有
    收到借貸利息，亦稱沒有付本金，欲證明被告甲○○並無借款予黃英之事實，惟
    查本件係被告自八十年至八十五年十一月間陸續借貸又換票所生之債務，則被告
    於八十三年度有無收受利息，有無付本金，核於判決結果不生影響，爰不予調查
    ，附此敘明。
五、結論：本件原告之訴為無理由，依民事訴訟法第七十八條，判決如主文。
中　　　華　　　民　　　國　　九十三　　年　　　四　　　月　　　八　　　日
                          臺灣板橋地方法院民事第三庭
                                  法　官　陳映如
右為正本係照原本作成。
如對本院判決上訴，須於判決送達後廿日內向本院提出上訴狀。
中　　　華　　　民　　　國　　九十三　　年　　　四　　　月　　　八　　　日
                                  書記官　高玉彬
